臺灣新竹地方法院交通事件裁定　　　　100年度交聲字第138號
移送　機關　交通部公路總局新竹區監理所
異　議　人
即受處分人　林明信
上列異議人即受處分人因違反道路交通管理處罰條例案件，對於
交通部公路總局新竹區監理所民國100年2月22日竹監營字第裁50
-E00000000號裁決處分聲明異議，本院裁定如下：
    主  文
原處分撤銷。
林明信普通重型機器腳踏車駕駛人，駕駛普通重型機器腳踏車經
測試檢定酒精濃度超過規定標準，處罰鍰新臺幣貳萬伍仟元，吊
扣普通重型機器腳踏車駕駛執照拾貳個月，並接受道路交通安全
講習。
    理  由
一、按受處分人，不服主管機關所為之處分，得於接到裁決書之
    翌日起20日內，向管轄地方法院聲明異議；又法院認為聲明
    異議有理由或聲明異議雖無理由而原處分不當或違法者，應
    以裁定將原處分經聲明異議部分撤銷，並自為裁定，道路交
    通管理處罰條例第87條第1 項、道路交通事件處理辦法第19
    條前段分別定有明文。次按汽車駕駛人飲用酒類或其他類似
    物後其吐氣所含酒精濃度超過每公升0.25毫克或血液中酒精
    濃度超過百分之0.05以上者，不得駕車；又汽車駕駛人，駕
    駛汽車經測試檢定有酒精濃度超過規定標準之情形者，處新
    臺幣1 萬5 千元以上6 萬元以下罰鍰，並當場移置保管該汽
    車及吊扣其駕駛執照1 年，並應接受道路交通安全講習，道
    路交通安全規則第114 條第2 款、道路交通管理處罰條例第
    35條第1 項第1 款、第24條第1 項第2 款分別定有明文。末
    按汽車指在道路上不依軌道或電力架線而以原動機行駛之車
    輛（包括機器腳踏車），故機車駕駛人亦應遵守上揭規定為
    之，道路交通安全規則第2 條第1 款亦定有明文。
二、原處分機關交通部公路總局新竹區監理所（下稱新竹區監理
    所）裁決理由略以：異議人即受處分人林明信於民國98年11
    月15日下午4 時許，騎乘車牌號碼L2G －551 號重型機車行
    經新竹縣竹東鎮○○○路時，因酒後駕車（經酒測值為0.65
    mg /L ），經新竹縣政府警察局交通隊警員彭文志填製竹縣
    警交字第E00000000 號舉發違反道路交通管理事件通知單（
    下稱違規通知單），新竹區監理所調查後認異議人有前開違
    規行為，乃依道路交通管理處罰條例35條第1 項第1 款、第
    24條第1 項第2 款（原裁決書漏引第24條第1 項第2 款）之
    規定，裁處異議人罰鍰新臺幣（下同）4 萬5,000 元，吊扣
    駕駛執照12個月，並應參加道路交通安全講習等。
三、聲明異議意旨略以：異議人林明信於98年11月15日16時（聲
    明異議狀誤載為14時40分）因酒駕於竹東鎮○○○路為警臨
    檢，開立罰單4 萬5,000 元整，案經臺灣新竹地方法院檢察
    署檢察官為緩起訴，及支付新台幣2 萬元整予財團法人犯罪
    被害人保護協會新竹分會，基於一罪不二罰原則，為此聲明
    異議等語。
四、經查：
（一）異議人於上揭時、地酒後駕車，經警測得其呼氣酒精濃度
      超過標準值（每公升0.65毫克），並經警舉發「酒後駕車
      經測試檢定酒精濃度超過每公升0.55毫克之規定標準」違
      規，其所涉犯刑法第185 條之3 公共危險罪，經臺灣新竹
      地方法院檢察署檢察官於98年11月19日以98年度速偵字第
      22 70 號為緩起訴處分，其期間為1 年，異議人並應向財
      團法人犯罪被害人保護協會臺灣新竹分會繳納2 萬元之緩
      起訴處分金，依職權送請再議，經臺灣高等法院檢察署於
      98年11月30日以98年度上職議字第12750 號處分書駁回再
      議確定，緩起訴期間為98年11月30日起至99年11月29日止
      ，異議人並已支付緩起訴處分金2 萬元等情，有臺灣新竹
      地方法院檢察署檢察官98年度速偵字第2270號緩起訴處分
      書、臺灣高等法院檢察署98年度上職議字第12750 號處分
      書、違規通知單及臺灣高等法院被告前案紀錄表等附卷可
      參。是以，異議人於上開時、地酒後超過規定標準駕駛動
      力交通工具為警查獲，並受緩起訴處分確定，且已依緩起
      訴處分命令支付2 萬元，現緩起訴期間業已屆滿未經撤銷
      等事實，均堪認定。
（二）原處分關於罰鍰4萬5,000元部分：
  １、按行政罰法第26條第1 項規定：「一行為同時觸犯刑事法
      律及違反行政法上義務規定者，依刑事法律處罰之。但其
      行為應處以其他種類行政罰或得沒入之物而未經法院宣告
      沒收者，亦得裁處之。」此乃一行為同時造成刑罰法律與
      行政秩序罰規定發生競合適用之關係時，基於「一事不二
      罰」之法理，經由立法程序確立應以刑罰優先為原則，避
      免行為人承受過度且重複之處罰。而行政罰法中刑事法律
      處罰優先且不再處以行政秩序罰之目的，既係因為行為人
      已接受刑罰而足資警惕，且已發生懲罰之作用，即無使行
      為人陷於雙重處罰之不利益，則關於刑事法律處罰之範圍
      自應採取實質認定，凡刑事實體法或程序法中所規定客觀
      上剝奪行為人生命、自由、財產權利，主觀上亦因制裁之
      嚴厲性、痛苦性，其強度足以造成心理強制而間接達成矯
      正教化目的之處遇手段，皆應納入其中，而不以形式上符
      合刑法第32條至第34條所定主刑及從刑種類者為限，始與
      前揭法律規範之意旨相符。查酒後駕車經檢察官為緩起訴
      處分，並命被告向公益團體捐款或提供義務勞務者，被告
      係履行檢察官之緩起訴處分命令，此等命令名義上雖非刑
      罰，但仍是一種特殊的處遇措施，如未在上開指定期間內
      確實履行義務，依刑事訴訟法第253 條之3 第1 項第3款
      規定，受處分人將遭受撤銷緩起訴處分之不利益；反之，
      倘其確實遵守並履行各項緩起訴條件，除非合於刑事訴訟
      法第260 條所定情形之一，否則即無再就同一案件遭受刑
      事訴追之虞；從而，受處分人已因上開緩起訴處分而剝奪
      其財產權，主觀上前揭金錢給付義務亦具有強制性、懲罰
      性，與刑事制裁無異，廣義而言，應屬前揭所稱之「實質
      刑事法律處罰」，而有行政罰法第26條第1 項「一事不二
      罰」規定之適用。
  ２、又檢察官為緩起訴處分並命向公益團體等捐款者，該等捐
      款於解釋上既屬實質之刑事處罰，當然應屬道路交通管理
      處罰條例第35條第8 項所規定之罰金，就此部分監理機關
      雖不得再為行政裁罰，然若行為人所支付之緩起訴處分金
      ，未達道路交通管理處罰條例第92條第3 項所訂最低罰鍰
      基準規定者（依違反道路交通管理事件統一裁罰基準表之
      規定，駕駛人違反處罰條例第35條第1 項第1 款之規定，
      其吐氣所含酒精濃度超過每公升0.55毫克以上，機器腳踏
      車車之最低罰鍰為4 萬5 千元，小型車之最低罰鍰為4萬
      9,500 元），依該條例第35條第8 項之規定，即須補繳不
      足最低罰鍰之部分，始為適法（臺灣高等法院暨所屬法院
      97年度法律座談會刑事類提案第39號研討結果參照）。
  ３、異議人前開酒後駕車之行為，因同時觸犯刑法第185 條之
      3 之公共危險罪，經臺灣新竹地方法院檢察署檢察官以98
      年度速偵字第2270號為緩起訴處分，並已確定，緩起訴期
      間為1 年，異議人並依檢察官指示，向財團法人犯罪被害
      人保護協會臺灣新竹分會支付2 萬元，而該案緩起訴期間
      業已期滿，且未經撤銷緩起訴等情，業已如前所述，揆諸
      前揭說明，本件異議人依上開緩起訴處分捐款2 萬元，解
      釋上屬道路交通管理處罰條例第35條第8 項所規定之罰金
      ，此部分監理機關不得再為行政裁罰，僅得命異議人補納
      不足道路交通管理處罰條例第92條第3 項所訂最低罰鍰之
      差額部分，即2 萬5 千元（計算式：4 萬5 千元－2 萬元
      ＝2 萬5 千元），原處分機關逕以異議人酒精濃度超過規
      定標準，而對其裁處罰鍰4 萬5,000 元之部分，尚有未洽
      。
（三）原處分關於吊扣駕駛執照12個月及接受道路交通安全講習
      部分：
  １、原處分機關依法另處異議人吊扣駕駛執照1 年、並施以道
      安講習部分，核與徒刑之目的不同、種類殊異，係屬罰鍰
      以外之其他種類行政罰，乃為達維護用路權人生命、身體
      安全之裁罰性不利處分，因兼具維護公共秩序之作用，依
      行政罰法第26條但書之規定，仍得裁處之。惟原處分機關
      出具之裁決書「處罰主文」欄，並未填註應受吊扣之駕駛
      執照種類，核與違反道路交通管理事件統一裁罰基準及處
      理細則第43條第2 項第3 款規定不符。從而，本件異議人
      之「酒後駕駛普通重型機器腳踏車，經測試呼氣中酒精濃
      度超過規定標準」之違規行為，徵諸上開法規內容，應明
      確揭示吊扣異議人之普通重型機器腳踏車駕駛執照1 年，
      始為適法。
五、聲明異議，屬一種司法救濟途徑，由法院審查受處分人所涉
    之違規事實是否成立及原處分所適用之法條是否正確、裁罰
    是否適當，因法院負有司法審查之作用，對原處分失當時，
    應自為處分，因本件為一交通違規行為，罰鍰部分因與吊扣
    駕照、道路安全講習處分無從區分，異議人固僅就原處分之
    罰鍰部分聲明異議，惟原處分有關道路安全講習與吊扣駕照
    之處罰效果，宜為一併重新諭知（臺灣高等法院暨所屬法院
    98年法律座談會刑事類提案第23號研討結果亦同此見解）。
    綜上，原處分關於上開罰鍰之行政裁罰部分，既有未洽，異
    議人聲明異議，為有理由，應由本院將原處分撤銷，自為裁
    定如主文第2 項所示之諭知。又本件吊扣普通重型機車駕駛
    執照12個月部分，已於99年1 月19日起執行吊扣，業據本件
    原處分機關意見書記載明確；另施以道安講習部分，已於99
    年2 月10日完成，亦有本院公務電話紀錄單附卷足憑，故無
    再次執行吊扣駕駛執照及之施以道安講習必要，併此敘明。
六、依道路交通事件處理辦法第19條前段，裁定如主文。
中    華    民    國   100    年    3     月    29    日
                  交通法庭法  官    馮俊郎
以上正本證明與原本無異。
如不服本裁定，應於裁定送達後5 日內向本院提出抗告狀。
中    華    民    國   100    年    3     月    29    日
                          書記官    李佩玲